臺灣雲林地方法院刑事判決
110年度金訴字第20號
公  訴  人  臺灣雲林地方檢察署檢察官
被      告  黃光德




上列被告因違反洗錢防制法案件，經檢察官提起公訴（110年度
偵緝字第22號、第23號）及移送併辦（109年度偵字第34510號）
，於準備程序進行中，被告就被訴事實為有罪之陳述，經合議庭
裁定由受命法官獨任進行簡式審判程序，判決如下：
    主      文
庚○○幫助犯洗錢防制法第十四條第一項之洗錢罪，處有期徒刑肆
月，併科罰金新臺幣貳萬元，罰金如易服勞役，以新臺幣壹仟元
折算壹日。
    事實及理由
壹、犯罪事實 
一、庚○○知悉社會上詐欺案件層出不窮，而詐欺集團為躲避追查
    ，使用人頭帳戶作為詐欺工具更時有所聞，其已預見申辦金
    融帳戶使用乃個人理財行為及個人信用之表徵，無正當理由
    徵求他人金融帳戶使用者，極易利用該帳戶從事詐欺犯罪，
    且一旦以該帳戶收受詐欺款項再轉匯或提領後，將難以查悉
    詐欺犯罪所得之去向等情，卻因缺錢花用，仍基於縱然提供
    自己之帳戶給他人作為詐欺取財及掩飾詐欺取財之犯罪所得
    去向使用，亦不違背其本意之幫助詐欺取財及幫助洗錢之不
    確定故意，依通訊軟體MESSENGER所聯絡真實姓名、年籍不詳
    ，暱稱「Boke」之詐騙集團成員（無證據證明為未滿18歲之
    人）指示，於民國109年6月12日前某日，將其申辦之臺灣銀
    行帳號000-000000000000號帳戶（下稱本案臺銀帳戶）、永
    豐商業銀行帳號000-00000000000000號帳戶（下稱本案永豐
    帳戶）之存摺、提款卡及寫有密碼之紙條，以空軍一號宅配
    寄送方式，一同交付予真實姓名年籍不詳之詐欺成員使用，
    以此方式容任該人與所屬之詐欺成員（無證據證明已達3人
    以上或有未滿18歲之人共同犯之）使用本案臺銀及永豐帳戶
    ，而幫助本案詐欺集團實施詐欺取財犯行及藉此製造金流斷
    點，隱匿犯罪所得去向。嗣該詐欺集團成員，取得本案臺銀
    及永豐帳戶之存摺、提款卡及密碼後，即共同意圖為自己不
    法之所有，基於詐欺取財及洗錢之犯意聯絡，於如附表所示
    之詐欺時間，對如附表所示之戊○○、丁○○、己○○、甲○○、乙○○，施以如附表所示之詐欺方式，致其等均陷於錯誤，因而
    於如附表所示之匯款時間，匯款如附表所示之款項至本案臺
    銀及永豐帳戶內，旋遭提領一空。
二、案經戊○○、丁○○、己○○、甲○○訴由雲林縣警察局虎尾分局報
    告臺灣雲林地方檢察署檢察官偵查起訴，乙○○訴由桃園市政
    府警察局大園分局報告臺灣桃園地方檢察署移送併辦。
貳、程序部分
    被告庚○○所犯之罪，係死刑、無期徒刑、最輕本刑為3年以
    上有期徒刑以外之罪，亦非高等法院管轄第一審案件，被告
    於準備程序就前揭被訴事實為有罪之陳述，經依法告知簡式
    審判程序之旨，並聽取當事人之意見後，本院合議庭認無不
    得或不宜依簡式審判程序進行之情形，爰依刑事訴訟法第27
    3條之1第1項規定，裁定本案由受命法官獨任進行簡式審判
    程序，是本案之證據調查，依同法第273條之2規定，不受同
    法第159條第1項、第161條之2、第161條之3、第163條之1及
    第164條至第170條規定之限制。
參、認定犯罪事實所憑之證據及理由
一、上開犯罪事實，業據被告於本院準備程序及審理時坦承不諱
    （本院卷第133頁、第145頁），核與證人即告訴人戊○○、丁○○、己○○、甲○○、乙○○於警詢時之證述大致相符（警4328號
    卷第9至11頁；警9882號卷第29至33頁、第35至36頁、第37
    至39頁；偵34510號影卷第9至11頁），並有下列證據可佐：
    ㈠告訴人戊○○部分：通訊軟體LINE對話紀錄截圖26張（警432
    8號卷第47至59頁）、網路銀行交易截圖1張（警4328號卷第
    60頁）、新北市政府警察局永和分局永和派出所受理各類案件
    紀錄表（警4328號卷第75頁）、受理刑事案件報案三聯單（警4
    328號卷第77頁）、受理詐騙帳戶通報警示簡便格式表（警432
    8號卷第65頁）、內政部警政署反詐騙案件諮詢專線紀錄表（
    警4328號卷第63頁）、國泰世華商業銀行存匯作業管理部11
    0年3月5日國世存匯作業字第1100026928號函及所附告訴人
    戊○○帳戶基本資料、交易明細（本院卷第29至33頁）各1份
    ；㈡告訴人丁○○部分：通訊軟體LINE對話紀錄暨往來明細截
    圖24張（警9882號卷第59至80頁）、臺北市政府警察局信義
    分局六張犁派出所受理各類案件紀錄表（警9882號卷第49頁）
    、受理刑事案件報案三聯單（警9882號卷第89頁）、受理詐騙
    帳戶通報警示簡便格式表（警9882號卷第55頁、第81頁）、
    內政部警政署反詐騙案件諮詢專線紀錄表（警9882號卷第85
    至86頁）、永豐商業銀行作業處110年3月8日作心詢字第110
    0302122號金融資料查詢回覆函及所附告訴人丁○○帳戶客戶
    基本資料（本院卷第37頁、第43至45頁）各1份；㈢告訴人己○○部分：通訊軟體LINE對話紀錄截圖1張（警9882號卷第113
    頁）、匯款單截圖1張（警9882號卷第113頁）、桃園市政府
    警察局中壢分局龍興派出所受理各類案件紀錄表（警9882號卷
    第117頁）、受理刑事案件報案三聯單（警9882號卷第119頁）
    、受理詐騙帳戶通報警示簡便格式表（警9882號卷第99頁）、
    內政部警政署反詐騙案件諮詢專線紀錄表（警9882號卷第95
    至96頁）各1份；㈣告訴人甲○○部分：桃園市政府警察局大園
    分局新坡派出所受理各類案件紀錄表（警9882號卷第129頁）、
    受理刑事案件報案三聯單（警9882號卷第127頁）、受理詐騙帳
    戶通報警示簡便格式表（警9882號卷第155頁）、內政部警政
    署反詐騙諮詢專線紀錄表（警9882號卷第123至124頁）、永
    豐商業銀行作業處110年3月8日作心詢字第1100302122號金
    融資料查詢回覆函及所附告訴人甲○○帳戶客戶基本資料（本
    院卷第37至41頁）各1份、網路轉帳往來明細截圖4張（警98
    82號卷第152至153頁）；㈤告訴人乙○○部分：網路ATM交易結
    果截圖2張（偵34510號影卷第33、35頁）、內政部警政署反
    詐騙諮詢專線紀錄表（偵34510號影卷第15至16頁）、嘉義
    縣警察局民雄分局豐收派出所受理詐騙帳戶通報警示簡便格
    式表（偵34510號影卷第23頁）、受理各類案件紀錄表（偵3
    4510號影卷第37頁）、受理刑事案件報案三聯單（偵34510
    號影卷第39頁）各1份，及臺灣銀行虎尾分行109年10月20日
    虎尾營字第10900040951號函及所附被告開戶基本資料、存
    摺存款歷史明細查詢（警4328號卷第31至45頁）、永豐商業
    銀行作業處109年7月3日作心詢字第1090701105號金融資料
    查詢回覆函及所附被告帳戶客戶基本資料、交易明細（偵34
    510號影卷第189至195頁）各1份、被告提出之通訊軟體MESS
    ENGER對話紀錄翻拍照片22張（雲林地檢署偵緝22號卷第51
    至93頁）附卷可佐，堪認被告上開任意性自白與事實相符，
    足以採信。
二、按刑法上故意分直接故意與間接故意，行為人對於構成犯罪
    之事實，明知並有意使其發生者，為直接故意；行為人對於
    構成犯罪事實，預見其發生而其發生並不違背其本意者，為
    間接故意。而幫助犯成立，以行為人主觀上認識被幫助者，
    正欲從事犯罪或係正在從事犯罪，且該犯罪有既遂可能，而
    其行為足以幫助他人實現構成要件者，即具有幫助故意，並
    不以行為人確知被幫助者，係犯何罪名為必要。行為人提供
    金融帳戶提款卡及密碼供他人使用，嗣後被害人雖匯入款項
    ，然此時之金流仍屬透明易查，在形式上無從合法化其所得
    來源，未造成金流斷點，尚不能達到掩飾或隱匿特定犯罪所
    得之來源、去向及所在之作用，須待款項遭提領後，始產生
    掩飾、隱匿之結果。故行為人提供金融帳戶提款卡及密碼，
    若無參與後續之提款行為，即非洗錢防制法第2條第2款所指
    洗錢行為，無從成立一般洗錢罪之直接正犯；又金融帳戶乃
    個人理財工具，依我國現狀，申設金融帳戶並無任何特殊限
    制，且可於不同之金融機構申請多個帳戶使用，是依一般人
    之社會通念，若見他人不以自己名義申請帳戶，反而收購或
    借用別人之金融帳戶以供使用，並要求提供提款卡及告知密
    碼，則提供金融帳戶者主觀上如認識該帳戶可能作為對方收
    受、提領特定犯罪所得使用，對方提領後會產生遮斷金流以
    逃避國家追訴、處罰之效果，仍基於幫助之犯意，而提供該
    帳戶之提款卡及密碼，以利洗錢實行，仍可成立一般洗錢罪
    之幫助犯（最高法院108年台上大字第3101號刑事裁定意旨
    可參）。
三、金融帳戶個人理財工具，提款卡事關個人財產權益保障，專
    有性甚高，除非本人或與本人具密切親誼關係者，難認有正
    當理由可交付他人，稍具通常社會歷練之一般人均應有妥為
    保管該等物品，防止被他人冒用之認知；縱偶因特殊情況須
    交付予他人，必也深入瞭解該他人之可靠性與用途，才會提
    供使用。帳號、密碼、提款卡，如落入不明之人手中，極易
    被利用為與財產有關犯罪工具，核屬一般人日常生活經驗與
    常理得知。近年利用人頭帳戶行詐之事件頻繁，且經多方宣
    導，媒體反覆傳播，一般人通常知識及經驗，均得預見向陌
    生人購買、租用或以其他方法取得帳戶，目的在於藉該帳戶
    取得不法犯罪所得，且隱匿帳戶資金之實際取得人身分，逃
    避追查，避免詐欺行為人用自己的金融帳戶而被查覺。查被
    告自陳教育程度為二專肄業，現職貨運司機（本院卷第150
    至151頁），可見其案發時顯為具備相當智識、經驗之成年
    人，且依其所述係為換取現金因而提供本案臺銀及永豐帳戶
    ，惟被告於本院準備程序中供稱：與通訊軟體MESSENGER所
    聯絡真實姓名、年籍不詳之人不認識，不知該人之真實身分等
    語（本院卷第132至133頁），是其應可知悉該人使用其帳戶
    可能涉有非法情事，足見被告在主觀上已預見將本案臺銀及
    永豐帳戶之存摺、提款卡交予該人使用，可能遭其持之從事
    不法行為之狀況下，仍依該人指示寄送本案臺銀及永豐帳戶
    之存摺、提款卡及寫有密碼之紙條，容任對方任意使用之，
    足認其主觀上具有縱使有人遭本案詐欺集團所騙而轉帳、匯
    入款項至本案臺銀及永豐帳戶內，該等詐欺贓款復再遭本案
    詐欺集團不詳成員提領殆盡，致生掩飾不法犯罪所得真正去
    向之結果，亦不違背其本意，而具有幫助詐欺取財及幫助掩
    飾詐欺之特定犯罪所得去向之不確定故意無訛。是本案事證
    已臻明確，被告前開犯行洵堪認定，應予依法論科。
肆、論罪科刑
一、按刑法上之幫助犯，係對於犯罪與正犯有共同之認識，而以
    幫助之意思，對於正犯資以助力，並未參與實行犯罪之行為
    者而言。如未參與實行犯罪構成要件之行為，且係出於幫助
    之意思提供助力，即屬幫助犯，而非共同正犯。查被告提供
    本案臺銀及永豐帳戶之存摺、提款卡與詐欺集團不詳成員使
    用，供詐欺集團成員詐欺告訴人5人匯款，僅為他人詐欺取
    財犯行提供助力，無證據證明被告係以自己實施犯罪之意思
    或與他人為詐欺取財犯罪之犯意聯絡，或有直接參與詐欺取
    財犯罪構成要件行為分擔等情事，應屬幫助詐欺取財無誤；
    又依其智識經驗，主觀上應有認識他人使用其帳戶之目的係
    為不法用途，且金流經由他人提領後將產生遮斷效果，後續
    難以追查該不法所得之下落，仍基於幫助之犯意而提供本案
    臺銀及永豐帳戶存摺、提款卡及密碼，應成立幫助洗錢罪。
    是核被告所為，係犯刑法第30條第1項前段、第339條第1項
    之幫助詐欺取財罪，及犯刑法第30條第1項前段、洗錢防制
    法第2條第2款、第14條第1項之幫助一般洗錢罪。告訴人甲○○多次轉帳至被告本案臺銀帳戶、告訴人乙○○多次轉帳至被
    告本案永豐帳戶，均乃詐欺集團成員各基於單一詐欺犯意，
    分別於密接時間內多次對告訴人甲○○、乙○○施用詐術，致告
    訴人甲○○、乙○○陷於錯誤，分別為上開轉帳行為，詐欺行為
    獨立性薄弱，被害法益又屬單一，應各論以接續犯之一罪。
二、被告以一提供本案臺銀及永豐帳戶之行為，幫助詐騙集團詐
    欺告訴人5人財物及多次洗錢，係以一行為而觸犯數罪名，
    為想像競合犯，應依刑法第55條前段規定，從一重之幫助一
    般洗錢罪論處。至臺灣桃園地方檢察署109年度偵字第34510
    號移送併辦意旨書之犯罪事實，與本案起訴書被訴犯罪事實
    ，有裁判上一罪關係，本院自應併予審理。
三、被告幫助他人犯洗錢罪，並非親自實施一般洗錢罪之正犯，
    爰依刑法第30條第2項之規定，按正犯之刑減輕之。又被告
    於審判中自白洗錢犯罪，依洗錢防制法第16條第2項規定，
    減輕其刑，並依刑法第70條遞減之。
四、爰審酌被告本身雖未實際參與詐欺取財及掩飾犯罪所得之真
    正去向之犯行，但其明知現行社會詐騙風氣盛行，常以各種
    方式徵求他人金融帳戶供作詐騙匯款之用，竟甘冒上開風險
    貿然依他人指示交付本案臺銀及永豐帳戶之存摺、提款卡及
    寫有密碼之紙條，助長社會詐騙風氣，致使無辜民眾受騙而
    受有財產上損害，更造成執法機關不易查緝犯罪行為人，嚴
    重危害社會治安，復考量尚未與告訴人5人達成和解，賠償
    告訴人5人所受損害，所為應予非難；惟念及被告犯後終能
    坦承犯行之態度，兼衡被告自陳教育程度為二專肄業，離婚
    ，育有1名未成年子女，由前妻扶養照顧，任職貨運司機，
    月薪約3萬5,000至4萬元，家中尚有爸爸、妹妹，現1人租屋
    居住之家庭經濟狀況（本院卷第150至151頁），暨本案情節
    等一切情狀，量處如主文所示之刑，就罰金部分併諭知易服
    勞役之折算標準。至被告所犯之罪雖不得易科罰金，然依刑
    法第41條第3項之規定，仍得聲請易服社會勞動，附此敘明
    。
五、沒收
　　洗錢防制法第18條第1項前段規定「犯第14條之罪，其所移
    、變更、掩飾、隱匿、收受、取得、持有、使用之財物或財
    產上利益，沒收之」，其無「不問屬於犯罪行為人與否」之
    要件（絕對義務沒收），實務上一向認為倘法條並未規定「
    不問屬於犯罪行為人與否均沒收」時，自仍以屬於被告所有
    者為限，始應予沒收，故認在洗錢防制法並未規定「不問屬
    於犯罪行為人與否」之情形下，自宜從有利於被告之認定，
    以屬於（指實際管領）犯罪行為人者為限，始應（相對義務
    ）沒收。查本案之告訴人5人受本案詐欺集團詐騙而轉入本
    案臺銀及永豐帳戶內之款項，已遭本案詐欺集團不詳成員全
    數提領完畢，而卷內並無積極證據足以證明該等犯罪所得係
    在被告實際支配持有當中，是被告就該等犯罪所得不具所有
    權或事實上管領權；又被告供稱其未因提供本案臺銀及永豐
    帳戶而取得報酬（本院卷第77頁），卷內復乏其他證據證明
    被告因本案犯行確曾獲取不法利得，自無從依前揭洗錢防制
    法第18條第1項前段規定或刑法第38條之1第1項前段、第3項
    等規定，對被告宣告沒收或追徵本案詐欺集團詐取之不法所
    得。
伍、應適用之法律
一、刑事訴訟法第273條之1第1項、第299條第1項前段。
二、洗錢防制法第14條第1項、第16條第2項。
三、刑法第11條、第30條第1項前段、第2項、第339條第1項、第
    55條前段、第42條第3項前段。
四、刑法施行法第1條之1第1項。
本案經檢察官丙○○提起公訴，檢察官洪榮甫移送併辦，檢察官李
松諺到庭執行職務。
中    華    民    國   110    年    7    月    30     日
                  刑事第七庭  法  官  簡伶潔
以上正本證明與原本無異。                         
如不服本判決應於收受送達後20日內向本院提出上訴書狀，並應
敘述具體理由；其未敘述上訴理由者，應於上訴期間屆滿後20日
內向本院補提理由書（均須按他造當事人之人數附繕本）「切勿
逕送上級法院」。告訴人或被害人如對於本判決不服者，應具備
理由請求檢察官上訴，其上訴期間之計算係以檢察官收受判決正
本之日期為準。
                              書記官   高士童   
中　　華　　民　　國　　110 　年　　7 　　月　　30　　日

附錄本案論罪科刑法條全文：
中華民國刑法第30條
幫助他人實行犯罪行為者，為幫助犯。雖他人不知幫助之情者，
亦同。
幫助犯之處罰，得按正犯之刑減輕之。
　
中華民國刑法第339條
意圖為自己或第三人不法之所有，以詐術使人將本人或第三人之
物交付者，處5年以下有期徒刑、拘役或科或併科50萬元以下罰
金。
以前項方法得財產上不法之利益或使第三人得之者，亦同。
前二項之未遂犯罰之。
　
洗錢防制法第2條
本法所稱洗錢，指下列行為：
一、意圖掩飾或隱匿特定犯罪所得來源，或使他人逃避刑事追訴
    ，而移轉或變更特定犯罪所得。
二、掩飾或隱匿特定犯罪所得之本質、來源、去向、所在、所有
    權、處分權或其他權益者。
三、收受、持有或使用他人之特定犯罪所得。
　
洗錢防制法第14條
有第2條各款所列洗錢行為者，處7年以下有期徒刑，併科新臺幣
5百萬元以下罰金。
前項之未遂犯罰之。
前2項情形，不得科以超過其特定犯罪所定最重本刑之刑。
　　
附表：犯罪事實
編號 告訴人 詐騙時間 詐騙方法 匯款時間/匯入帳號 匯款金額（新臺幣，均不含手續費） 1（起訴書附表編號1） 戊○○ 109年5月底某日 詐欺集團成員於交友軟體冒充某珠寶公司經理，佯稱：有投資獲利機會，礙於當時人在香港，該投資機會僅開放給港澳以外地區人士，商議以其帳號進行投資，往後獲利均歸其所有云云。戊○○因而陷於錯誤，而轉帳（時間、金額詳右），至被告本案臺銀帳戶，旋即遭提領一空。 109年6月15日上午8時13分許/本案臺銀帳戶 9萬元 2（起訴書附表編號2） 丁○○ 109年5月中旬 詐欺集團成員冒充「阿里巴巴」網路代購公司工作人員，佯稱：有一個網路代購投資方式，邀請其加入團隊，透過公司介紹客人，其先向公司訂購商品，再以稍高價錢轉賣與客戶，從中賺取價差云云。丁○○因而陷於錯誤，而轉帳（時間、金額詳右），至被告本案臺銀帳戶，旋即遭提領一空。 109年6月14日上午11時18分許/本案臺銀帳戶 2萬5,107元 3（起訴書附表編號3） 己○○ 109年6月15日前某日 詐欺集團成員冒充香港金沙集團經理，佯稱：為金沙集團監控，因公司主管不在，可以提供給其一組香港大樂透彩號碼，供其投注獲利機會云云。己○○因而陷於錯誤，而臨櫃匯款（時間、金額詳右），至被告本案臺銀帳戶，旋即遭提領一空。 109年6月15日下午3時37分許/本案臺銀帳戶 40元 4（起訴書附表編號4） 甲○○ 109年4月中旬 詐欺集團成員冒充交友網站會員，與被告結識後，佯稱：加入「財付通支付科技有限公司」，即有投資獲利機會云云。甲○○因而陷於錯誤，而分別轉帳（時間、金額詳右），至被告本案臺銀帳戶，旋均遭提領一空。 109年6月12日晚間9時57分許、10時1分許、6月13日下午1時31分許、33分許/本案臺銀帳戶 5萬元、5萬元、5萬元、5萬元(共計20萬) 5（移送併辦） 乙○○  109年5月31日前某日 詐欺集團成員冒充金盛外匯客服，佯稱：國外匯率買賣有投資獲利機會，要匯錢到金盛外匯帳戶才能投資云云。乙○○因而陷於錯誤，而分別轉帳（時間、金額詳右），至被告本案永豐帳戶，旋均遭提領一空。 109年6月12日晚間11時26分許、31分許/本案永豐帳戶 5萬元、1萬5,000元(共計6萬5,000元)